臺灣高等法院民事判決　　　　　　　　 94年度上易字第525號
上　訴　人　乙○○
　　　　　　丁○○（原名林謝枝香）
被上訴　人　丙○○
　　　　　　甲○○
共　　　同
訴訟代理人　林辰彥律師
複　代理人　黃淑怡律師
　　　　　　趙佑全律師
上列當事人間侵權行為損害賠償事件，上訴人對於中華民國94年
4月21日臺灣板橋地方法院93年度訴字第1604 號第一審判決提起
上訴，經本院於94年8月17日言詞辯論終結，判決如下：
    主      文
上訴駁回。
第二審訴訟費用由上訴人連帶負擔。
    事  實  及  理  由
一、被上訴人起訴主張：上訴人乙○○與丁○○係夫妻，訴外人
    王寵惠係丙○○、甲○○（原名王思瑩）之前夫及父親。因
    王寵惠於15、6年前起陸續向上訴人借款，至82年10 月間，
    累計積欠上訴人新台幣（下同）740 萬元，王寵惠與上訴人
    於91年2月4日就債務清償達成分期清償之和解，嗣因王寵惠
    爭執上訴人未提出相關債權憑證及本票，故拒絕給付後2 期
    之應付款項，且上訴人乙○○於同年12月5 日至「林辰彥律
    師事務所」向王寵惠催討餘欠未果，又反遭不詳姓名之人毆
    打成傷，上訴人因而心有不甘。(一)上訴人丁○○於92年1 月
    30 日下午3時許，撥打電話至台北縣新莊市之「育全幼稚園
    」找丙○○未果，竟向接聽電話之幼稚園職員謝美香稱：「
    丙○○與其老公假離婚，還叫黑道打傷伊老公乙○○，丙○
    ○要匯100 萬元，否則叫丙○○的女兒要小心」等語。(二)上
    訴人為了要王寵惠出面解決上開債務糾紛，竟由上訴人丁○
    ○於92年3 月初製作印有：「（標題）王寵惠、丙○○全家
    共謀，假離婚；驚報幼稚園，財團金光黨惡行之內幕；（內
    文）……連鎖七家幼稚園關係企業負責人丙○○及其丈夫王
    寵惠夫婦，從民國76年來有計劃性金光黨手法詐騙多起駭人
    詐騙！！害人傾家蕩產，家破人亡，拐騙鉅額資金，投資名
    下產業，供其女兒王思瑩（按即甲○○）念政治大學花用，
    被害人多年受其恐嚇拐騙…對抗如此詐騙集團，望民眾誤上
    當，千萬別讓幼兒入如此惡質幼稚園，不配為人師表，誤人
    子弟。如此殘酷折磨多年的詐騙手段，全家族下18層地獄都
    無法賠償，禍延子孫，請民眾小心！」之傳單（下稱編號一
    ）及「（標題）王寵惠、丙○○全家共謀假離婚；校園驚爆
    ，家族金光黨惡行之內幕；（內文）就讀政治大學王思瑩同
    學，其母親八家連鎖育全、育成、育安、育Ｘ……幼稚園園
    長及負責人，詐騙集團主謀其父親王寵惠辦理假離婚拖（脫
    ）產，詐騙鉅額資金供王思瑩念大學花用，害人傾家蕩產，
    年紀輕輕與父母串謀，聯合詐騙，用其私家車轉運接泊，手
    機互通訊息，拐人家產，供其念政大，揮霍花用，被害人子
    女無法完成學業，四處打零工，生活陷入窮境，王思瑩還有
    顏面在政大活耀，有辱校譽，請同學多加注意！分辨善惡！
    勸其向善，別和父母同流合污。自毀前程。拐騙來的金錢用
    不久，如此惡劣的詐騙家族，必遭報應！」（下稱編號二）
    ，等足以貶損被上訴人丙○○及甲○○之人格、名譽文稿，
    在臺北市○○○路委由不知情之打字人員將上開文稿排版打
    字，再至附近之便利商店影印約220餘張之傳單，由上訴人
    乙○○騎乘機車附載丁○○，自92年3月4日起至同年4月13
    日止，先後在台北縣樹林市○○路12巷11號育安幼稚園、台
    北市○○路政治大學校門口、台北縣三峽鎮○○街24號育全
    托兒所、台北縣鶯歌鎮○○路25號育全托兒所、台北縣土城
    市育全幼稚園等地點，散布上開傳單，使不特定之政治大學
    學生、幼稚園經手上開傳單之教職員、學生家長均得以共見
    共聞，足生損害於被上訴人丙○○、甲○○之名譽。爰依民
    法第185條第1項、第195條第1項規定，請求判命：上訴人應
    連帶給付丙○○、甲○○每人各150萬元，並陳明願供擔保
    ，請准宣告假執行等情。
二、原審判決：上訴人應連帶給付被上訴人每人各15萬元，駁回
    被上訴人其餘請求。
    被上訴人對原審駁回部分並未聲明不服，並於第二審聲明請
    求駁回上訴。
    本件上訴人未於言詞辯論期日到場，核無民事訴訟法第386
    條所列各款情事，爰由被上訴人聲請一造辯論而為判決。
    上訴人提起第二審上訴，據渠等於準備程序到場及提出之書
    狀，係以：(一)民事判決不受刑事判決拘束，仍應調查證據查
    明真相，本件因王寵惠、丙○○夫妻共同詐騙渠等鉅款，上
    訴人乙○○並遭王寵惠毆打，渠等為催討欠款，乃印製傳單
    放置被上訴人丙○○服務之幼稚園信箱內，並無恐嚇及毀謗
    名譽之行為。(二)傳單內容並未攻擊被上訴人甲○○，渠等僅
    希望被上訴人甲○○勸告父母出面解決所欠債務而已，並無
    毀謗之行為。(三)渠等如今一貧如洗，房屋又遭拍賣，現租屋
    居住於台北市○○路，每月租金2 萬元，且有其他負債，請
    比對兩造情形，核定賠償金額等為由，聲明：(一)原判決不利
    於上訴人部分廢棄。(二)上開廢棄部分，被上訴人在第一審之
    訴駁回。
三、本件重要爭點在於：(一)上訴人有無為恐嚇及侵害被上訴人名
    譽之行為，而應負侵權行為之損害賠償責任？(二)若有，被上
    訴人請求之非財產上損害，應以多少金額為適當？
四、上訴人有無為恐嚇及侵害被上訴人名譽之行為，而應負侵權
    行為之損害賠償責任？
  (一)上訴人丁○○所為恐嚇行為部分：
    查上訴人丁○○於92年1月30日下午3時許，撥打電話至臺北
    縣新莊市○○街之育全幼稚園，欲找被上訴人丙○○未果，
    竟以加害生命、身體之言詞，向電話之幼稚園職員謝美香稱
    ：「丙○○與其老公假離婚，還叫黑道打傷伊老公乙○○，
    丙○○要匯100萬元，否則叫丙○○的女兒小心」等語，嗣
    經謝美香轉告被上訴人知悉，致被上訴人心生畏怖而危害於
    安全等事實，已據證人謝美香於刑案之偵查及第二審中證述
    綦詳（板橋地方法院檢察署92年度偵字第8734號偵卷第75頁
    反面、第76頁，本院93年度上易字第1689號卷第165至170頁
    ），而證人謝美香與兩造並無任何僱傭親屬關係，應無左袒
    任一造之可能，其證詞應可採信；且證人所述與被上訴人於
    刑案中之指訴情節相符（上開偵卷第29、35頁），均據本院
    調上開刑案卷宗查閱明確。參以上訴人與被上訴人丙○○之
    夫、被上訴人之父王寵惠有大額金錢之債務糾紛，則上訴人
    丁○○撥打電話至被上訴人丙○○之就職地點，並請職員轉
    知：「要匯100萬元，否則叫丙○○的女兒小心一點」，衡
    諸社會常情，係屬加害被上訴人丙○○之女兒即被上訴人甲
    ○○之生命、身體之言詞。上訴人丁○○上開言詞，業經本
    院刑事庭以93年度上易字第1689號刑事判決認定構成恐嚇危
    害安全罪，就此部分判處有期徒刑貳月，如易科罰金，以參
    佰元折算壹日在案，亦有該刑事判決可參（原審卷第39至44
    頁），足堪認定上訴人丁○○確於上開時地為恐嚇危害被上
    訴人之行為。
  (二)上訴人所為散布傳單之共同侵害被上訴人名譽行為：
    1.查上訴人丁○○於92年3月初，印製上開編號一、編號二
      內容之傳單（附於上開偵卷第18、19頁）後，由上訴人共
      同持於下列時地予以散布：
　    (1)於92年3月6日凌晨一時許在臺北縣樹林市○○路12巷11
        號「育安幼稚園」前，將編號一之傳單放置於該幼稚園
        門口信箱內。
　    (2)於92年3月28日下午4時許在臺北市○○路政治大學校門
        口，將編號二之傳單散發給政治大學學生。
      (3)於92年4月4日下午4時許在臺北縣三峽鎮○○街24號「
        育全托兒所」，將編號一之傳單散發予就讀該托兒所之
        學生家長，或放置於門口信箱內、娃娃車前擋風玻璃上
        、附近住家之信箱內，嗣經收取該傳單之家長向該托兒
        所園長楊麗玲轉告此事，並提供散發之傳單。
      (4)於92年4月4日下午5時許在臺北縣鶯歌鎮○○路25 號之
        「育全托兒所」，將編號一之傳單散發該托兒所之學生
        家長，嗣經收取傳單之家長向該托兒所園長吳秋月轉告
        此事，並提供傳單一紙。
      (5)於92年4月13日在臺北縣土城市「育全幼稚園」，將上
        開編號一傳單散發予該幼稚園之學生家長、信箱及汽車
        擋風玻璃上，經收取該傳單之家長向該幼稚園職員蕭惠
        燕轉告此事，並提供所散發之傳單。
    2.上訴人在上開(1)散發編號一傳單之事實，有渠等遭監視錄
      影機拍攝之照片4張及傳單1紙附刑案卷內可稽（上開偵卷
      第19至21頁）。上訴人在上開(2)散發編號二傳單之事實，
      業據被上訴人甲○○指陳綦詳（上開偵卷第58頁反面），
      並有編號二之傳單可按（上開偵卷第18、63頁）；而傳單
      係記載：「請同學（按指政大同學）多注意」云云，且經
      上訴人影印多份，可見上訴人意欲散發予政治大學之學生
      。另上訴人在上開(3)散發編號一傳單之事實，已據證人即
      育全托兒所園長楊麗玲在刑案偵查及第二審中結證明確（
      上開偵卷第74頁反面、第75頁，刑事第二審卷第177、179
      頁），並提出傳單一紙附卷（上開偵卷第113 頁），復有
      上訴人遭監視錄影機拍攝之照片多幀足憑（上開偵卷第64
      頁）。又上訴人在上開(4)散發編號一傳單之事實，亦據證
      人即育全托兒所園長吳秋月於刑案偵查及第二審中證述屬
      實（上開偵卷第127頁，刑案第二審卷第180頁），並有傳
      單一紙可按（上開偵卷第130頁）。再上訴人在上開(5) 散
      發編號一傳單之事實，業據證人蕭惠燕在刑案偵查及第二
      審證述綦詳（上開偵卷第73頁反面、第74頁，刑案第二審
      卷第173頁），並提出傳單可參（上開偵卷第112頁）。
    3.再查上訴人乙○○每次均載上訴人丁○○前往前述各地點
      散發傳單，而上訴人乙○○亦有參與情事，此有監視錄影
      帶拍攝之照片多幀足憑（上開偵卷第64頁），堪認渠等二
      人共同散發傳單之事實。斟酌上訴人共同散發上開編號一
      、編號二之傳單內容，不特定之第三人均得以閱知，使社
      會一般大眾產生被上訴人為詐騙人士之想法，及被上訴人
      丙○○誤人子弟、被上訴人甲○○有辱校譽等觀感，而致
      被上訴人之名譽遭到貶抑。
    4.上訴人雖不否認將傳單放置於上開各場所信箱內之事實，
      惟辯稱：只是要讓被上訴人甲○○向其父母勸告還錢，及
      逼使被上訴人丙○○之夫王寵惠出面解決云云。經查：編
      號一傳單之內容記載：「連鎖七家幼稚園關係企業負責人
      丙○○及其丈夫王寵惠夫婦，從民國76年來有計劃性金光
      黨手法詐騙多起駭人詐騙！！害人傾家蕩產，家破人亡，
      拐騙鉅額資金……望民眾誤上當，千萬別讓幼兒入如此惡
      質幼稚園，不配為人師表，誤人子弟。如此殘酷折磨多年
      的詐騙手段，全家族下18層地獄都無法賠償，禍延子孫，
      請民眾小心！」，另編號二傳單之內容記載：「就讀政治
      大學王思瑩同學，其母親八家連鎖育全、育成、育安、育
      Ｘ……幼稚園園長及負責人……詐騙鉅額資金供王思瑩念
      大學花用，害人傾家蕩產，年紀輕輕與父母串謀，聯合詐
      騙……王思瑩還有顏面在政大活耀，有辱校譽，請同學多
      加注意！」等語，顯係對不特定民眾發表有關被上訴人與
      王寵惠共謀詐騙之言論，對象並非被上訴人，內容亦非促
      使王寵惠出面解決債務之旨。是上訴人上開辯解，殊非可
      採。
    5.上訴人另辯稱：被上訴人丙○○與王寵惠共同詐騙云云。
      惟查上訴人自76、77年間起借錢予王寵惠，累計至82年間
      共計740萬元，被上訴人丙○○不知其事，此由上訴人自
      承：91年2月4日僅王寵惠與上訴人就債務問題達成和解及
      分期清償之協議，暨附於刑案中之和解書、支票及本票、
      收據等件均無被上訴人丙○○之簽名足明（上開偵卷第46
      至53，86至88，92至94頁），如被上訴人丙○○參與借款
      情節，上訴人不可能於成立和解時不要求被上訴人丙○○
      共同負責。而被上訴人甲○○出生於69年9月21日，在上
      訴人借錢予王寵惠時年僅7、8歲，如何與父母王寵惠、丙
      ○○共謀詐騙？況上訴人亦自承：甲○○當然沒向渠等會
      錢云云明確（上開偵卷第29頁），上訴人於刑案中提出之
      錄音帶譯文，亦無法證明被上訴人丙○○、甲○○有共謀
      詐騙之情事，則上訴人於傳單上指摘：被上訴人與王寵惠
      共謀詐騙一節，顯非真實。
    6.上訴人上開共同散發傳單之行為，均經本院刑事庭於93年
      度上易字第1689號刑事判決認定：二人共同連續散布文字
      ，指摘足以毀損他人名譽之事，上訴人丁○○判處有期徒
      刑參月，上訴人乙○○判處有期徒刑貳月，如易科罰金，
      均以參佰元折算壹日確定在案，亦有該刑事判決可稽（原
      審卷第39至第44頁）。
    7.依上所陳，上訴人共同於上開時地散發編號一、二之傳單
      ，足使不特定第三人共見共聞傳單內容，傳單內容足使社
      會大眾對於被上訴人之人格產生懷疑，致被上訴人之名譽
      受到貶損，足堪認定上訴人有共同故意侵害被上訴人名譽
      之行為。
  (三)按因故意或過失，不法侵害他人之權利者，負損害賠償責任
    ，民法第184條第1項前段規定甚明。本件上訴人丁○○以加
    害生命之事恐嚇上訴人，致被上訴人心生畏懼，使被上訴人
    之心理健康遭受侵害；另上訴人共同散發傳單，致被上訴人
    之名譽遭受貶損，則被上訴人依侵權行為之法律關係，請求
    上訴人負共同侵權行為之連帶損害賠償責任，洵屬有據。
五、被上訴人得請求之非財產上損害，以多少金額為適當？
  (一)按不法侵害他人之身體、健康、名譽、自由、信用、隱私、
    貞操，或不法侵害其他人格法益而情節重大者，被害人雖非
    財產上之損害，亦得請求賠償相當之金額，民法第195條第1
    項前段規定甚明。至於所謂「賠償相當之金額」，應以實際
    加害情形與其名譽影響是否重大，及被害者之身分地位與加
    害人經濟狀況等關係定之，最高法院47年台上字第1221號判
    例足供參照。
  (二)本件上訴人丁○○先於92年1月30日以電話為恐嚇行為，致
    使上訴人之心理健康遭受侵害；其後於92年3月4日至同年4
    月13日多次散布前述之編號一及編號二之傳單，致被上訴人
    之名譽受到貶損，精神上受到痛苦，堪認情節重大，則被上
    訴人請求上訴人給付非財產上之損害，洵屬有據。
  (三)被上訴人得請求之非財產上損害，以多少金額為適當？經查
    ：
    1.被上訴人甲○○甫自國立政治大學畢業，現在待業中，91
      、92年度所得分別為29,720元、8,250元，無其他財產，
      業據陳報（原審卷第87頁），並有本院依職權調閱之稅務
      電子閘門財產所得調件明細表可參（本院卷第53至56頁）
      。
    2.被上訴人丙○○係專科學校畢業，經兒童福利專業人員訓
      練結業，擔任育安幼稚園園長乙職，91年所得1,434,430
      元，92年則無所得，並無其他財產，業據陳報（原審卷第
      87頁），並有本院依職權調閱之稅務電子閘門財產所得調
      件明細表可參（本院卷第50至52頁）。
    3.上訴人乙○○係國小肄業，從事油漆工作，91、92年度所
      得分別為18萬元、235,500 元，另尚有汽車一部、柳營鄉
      土地二筆、投資60萬元，財產總額共計1,332,264元；上
      訴人丁○○亦係國小畢業，91、92年度所得1,260元、
      25,000元，投資60萬元；及上訴人租屋居住於台北市○○
      路，每月租金2 萬元，尚有其他負債等情，業據上訴人當
      庭陳明（原審卷第85頁，本院卷第60頁），並有本院依職
      權調閱之稅務電子閘門財產所得調件明細表（本院卷第42
      至49頁）。
    4.茲參酌兩造上開所述之身分、地位、經濟資力、上訴人散
      布傳單侵害被上訴人名譽之程度及精神上所受痛苦等一切
      情狀，核認原審判決被上訴人請求上訴人連帶賠償每人各
      15 萬元之慰撫金為允當，並無過高之情事。
六、綜上所述，被上訴人基於侵權行為之法律關係，請求上訴人
    連帶給付每人各15萬元之非財產上損害，相當公允。原審判
    命上訴人如數給付，並無不合。上訴意旨指摘原判決不當，
    求予廢棄改判，為無理由，應予駁回。
七、上訴人聲請傳訊證人呂理謙（本院卷第61頁）、魏智、朱占
    元、陳春明、席家宜、王寵惠、謝美香、蕭惠燕、張志誠、
    張春重、黃昌福、張美貞及被上訴人（本院卷第85、86頁）
    ，意欲證明王寵惠及被上訴人丙○○向上訴人詐騙金錢之事
    實，已經本院依憑卷附證據認定被上訴人丙○○並無詐騙之
    行為，詳如前陳，自無再予傳訊上開證人之必要，亦無依上
    訴人聲請再開辯論之需，併此敘明。
八、據上論結：本件上訴為無理由，依民事訴訟法第463 條、第
    385條第1項前段、第449條第1項、第85條第2 項，判決如主
    文。
中　　華　　民　　國　　94　　年　　8　　月　　 31　　日
　　　　　　　　　民事第一庭    　審判長法　官  林金吾
　　　　　　　　　　　　　　　　        法　官  陳邦豪
　　　　　　　　　　　　　　　　        法　官  盧彥如
正本係照原本作成。
本件不得上訴。
中　　華　　民　　國　　94　　年　　8　　月　　 31　　日
                                        書記官  張淑芳
